臺灣高等法院刑事判決               100年度上易字第1010號
上  訴  人
即  被  告  簡志忠
選任辯護人  陳德律師
            林于椿律師
            唐福睿律師
上列上訴人因妨害家庭案件，不服臺灣板橋地方法院100 年度易
字第77號，中華民國100年3月15日第一審判決（起訴案號：臺灣
板橋地方法院檢察署99年度偵字第31965 號），提起上訴，本院
判決如下：
    主  文
上訴駁回。
    事  實
一、黃國琳係李永源之妻，為有配偶之人，簡志忠明知黃國琳為
    李永源之妻，為有配偶之人，且婚姻關係仍存續中，竟基於
    與黃國琳相姦之犯意，先後於民國98年7月21日14 時許，在
    臺北市中山區○○○路75號莎多堡汽車旅館；於98 年8月22
    日22時許，在新北市○○區○○路487 號美麗殿精品汽車旅
    館，分別與黃國琳發生性行為而與之相姦2 次（黃國琳通姦
    部分，業據原審判決公訴不受理確定）。嗣於99年7 月間，
    黃國琳、簡志忠因恐嚇案件涉訟，李永源於家中代黃國琳整
    理訴訟文件時，發現二人關係並不尋常，質問黃國琳後，始
    悉上情。
二、案經李永源訴請臺灣板橋地方法院檢察署檢察官偵查起訴。
    理  由
壹、證據能力部分：
一、被告簡志忠於偵查、原審及本院所為供述，並非出於強暴、
    脅迫、利誘、詐欺、疲勞訊問、違法羈押或其他不正之方法
    所得，依刑事訴訟法第156條第1項規定，其所述與事實相符
    者，得為證據。
二、按被告以外之人於審判外之言詞或書面陳述，除法律有規定
    者外，不得作為證據；又被告以外之人於審判外之陳述，雖
    不符合同法第159條之1至第159條之4之規定，但經當事人於
    審判程序同意作為證據，法院審酌該言詞陳述或書面陳述作
    成時之情況，認為適當者，亦得為證據。當事人、代理人或
    辯護人於法院調查證據時，知有第159條第1項不得為證據之
    情形，而未於言詞辯論終結前聲明異議者，視為有前項之同
    意，刑事訴訟法第159條第1項及第159條之5分別定有明文。
    本判決所引用之被告以外之人於審判外之陳述（包含書面陳
    述），雖屬傳聞證據，惟當事人於本院對其證據能力均表示
    無意見，而不予爭執（見本院卷第34、88頁背面），本院審
    酌上開證據資料製作時之情況，尚無違法不當及證明力明顯
    過低之瑕疵，亦認為以之作為證據應屬適當，揆諸前開規定
    ，爰依刑事訴訟法第159條之5規定，認該等證據均有證據能
    力。
三、其餘本件認定事實所引用之卷內所有卷證資料（包含文書證
    據、物證等證據）之證據能力，均據當事人與辯護人於本院
    表示同意作為證據或無意見而不予爭執（見本院卷第34、88
    頁背面），且無證據證明係公務員違背法定程序所取得；又
    卷內之各項文書證據，亦無刑事訴訟法第159條之4第1 款、
    第2 款顯有不可信而不得作為證據之情形，均認有證據能力
    。
貳、實體部分：
一、上開事實，業據被告於偵查、原審及本院坦承不諱，並據證
    人黃國琳於偵查中檢察官訊問時證述屬實（見偵查卷第52至
    55頁），且有98年7月21日至臺北市中山區○○○路75 號莎
    多堡汽車旅館、98年8月22日至新北市○○區○○路487號美
    麗殿精品汽車旅館消費之發票、被告傳送簡訊予黃國琳之譯
    文、電子郵件與簡訊翻拍相片附卷可稽（見偵查卷第5 至22
    、61至73頁、原審卷第46至92頁），核與被告前述任意性自
    白相符，足見被告明知黃國琳為有配偶之人，仍與之交往，
    並先後於98年7月21日、98年8月22日至汽車旅館發生性行為
    。綜上所述，本件事證明確，被告與有配偶之人相姦之犯行
    堪以認定。
二、按婚姻與家庭為社會形成與發展之基礎，受憲法制度性保障
    （司法院大法官釋字第362 號、第552 號解釋意旨均足參照
    ）。婚姻制度植基於人格自由，具有維護人倫秩序、男女平
    等、養育子女等社會性功能，國家為確保婚姻制度之存續與
    圓滿，自得制定相關規範，約束夫妻雙方互負忠誠義務。性
    行為自由與個人之人格有不可分離之關係，固得自主決定是
    否及與何人發生性行為，惟依憲法第22條規定，於不妨害社
    會秩序公共利益之前提下，始受保障。是性行為之自由，自
    應受婚姻與家庭制度之制約。查刑法第239 條對於通姦者、
    相姦者處1 年以下有期徒刑之規定，雖對人民之性行為自由
    有所限制，惟此乃為維護婚姻、家庭制度及社會生活秩序所
    必要；另為免此項限制過嚴，同法第245 條第1 項則規定通
    姦罪為告訴乃論，以及同條第2 項經配偶縱容或宥恕者，不
    得告訴，係對於通姦罪附加訴追條件，此乃立法者就婚姻、
    家庭制度之維護與性行為自由間所為價值判斷，並未逾越立
    法形成自由之空間，與憲法第23條比例原則之規定尚無違背
    ，司法院釋字第554號解釋闡述上旨甚詳。被告明知黃國琳
    為有配偶之人，仍與之相姦2次，核均係犯刑法第239條後段
    之相姦罪。又按刑法於94年2月2日修正公布，於95年7月1日
    起施行，基於刑罰公平原則之考量，杜絕僥倖之犯罪心理，
    並避免易致鼓勵犯罪之誤解，修正後刑法已刪除第56條連續
    犯之規定，行為人反覆實行之犯罪行為茍係在刑法修正施行
    後者，因法律之修正已生阻斷連續犯之法律效果，除認應合
    於接續犯、繼續犯、集合犯等實質上一罪關係而以一罪論處
    外，基於一罪一罰之刑罰公平性，自應併合處罰；而所謂「
    集合犯」，則係指立法者制定之犯罪構成要件中，本即預定
    有數個同種類行為而反覆實行之犯罪而言，故是否集合犯之
    判斷，客觀上自應斟酌法律規範之本來意涵、實現該犯罪目
    的之必要手段、社會生活經驗中該犯罪必然反覆實行之常態
    及社會通念等，主觀上則視其反覆實施之行為是否出於行為
    人之一個犯意，並秉持刑罰公平原則，加以判斷，而行為人
    多次與有配偶之人相姦之行為，未必皆出於行為人之一個犯
    意決定，故相姦罪，難認係集合犯之罪。又依刑法第56條修
    正理由之說明，謂「對繼續犯同一罪名之罪者，均適用連續
    犯之規定論處，不無鼓勵犯罪之嫌，亦使國家刑罰權之行使
    發生不合理之現象」、「基於連續犯原為數罪之本質及刑罰
    公平原則之考量，爰刪除有關連續犯之規定」等語，係將本
    應各自獨立評價之數罪，回歸本來就應賦予複數法律效果之
    原貌，因此，就刑法修正施行後多次相姦之犯行，採一罪一
    罰，始符合立法本旨。查被告先後於98年7月21日、98年8月
    22日在臺北市中山區○○○路、新北市○○區○○路等汽車
    旅館與黃國林為性行為之2 次相姦行為間，在客觀上存有時
    間上差距，各個行為均能獨立構成犯罪（即獨立性），且就
    相姦罪規範意涵而言，該罪並非必然以反覆實施相姦行為為
    常態或必要手段，難認係集合犯之包括一罪。是被告前後2
    次相姦犯行之行為個別，犯意互殊，應予分論併罰。
三、原審適用刑法第239條後段、第51條第5款等規定，審酌被告
    司職教育事業，依其智識程度，當知潔身慎思，立德立行，
    以為育人典範，詎竟恣縱己欲為上開犯行之犯罪動機、手段
    、影響告訴人家庭所生之危害，且犯後猶表示：一個巴掌拍
    不響等詞（見原審卷第100 頁），難認其已有悔悟之意，且
    迄未取得告訴人之諒解（見原審卷第100 頁、本院卷第89頁
    背面），及其品行、與被害人關係、犯罪手段等一切情狀，
    就所犯2罪分別量處有期徒刑7月，並定其應執行刑為有期徒
    刑1年。經核其認事用法並無違誤，量刑亦稱允當。
四、被告上訴意旨雖以：(1)被告上開相姦犯行應認屬包括一罪之
    集合犯，原判決認應數罪併罰，容有違誤。(2)被告已於原審
    表示認罪，顯有悔悟之心，原判決竟認被告無悔悟之心而量
    處重刑，有違罪刑相當原則等語。然查：(1)相姦罪並非立法
    者於制定之犯罪構成要件中，本即預定有數個同種類行為而
    反覆實行之犯罪，難認係集合犯，業如前述，原審就被告先
    後2 次相姦犯行，依數罪併罰論科，並無不合。(2)按量刑之
    輕重，屬於為裁判之法院得依職權自由裁量之事項，苟其量
    刑已以行為人之責任為基礎，並斟酌刑法第57條所列一切情
    狀，在法定刑度內，酌量科刑，如無偏執一端，致明顯輕重
    失衡情形，不得遽指為不當或違法。查原審已依刑法第57條
    所定事項，詳予審酌被告之犯罪動機、行為手段、情節、素
    行、智識程度、犯罪所生危害、犯後態度等一切情狀，並於
    理由內具體說明審酌情形，而據以量刑，業如前述。本院認
    被告對黃國琳為本件相姦犯行後，因感情交惡，仍陸續傳送
    內容含有「幹」、「我呸」、「不要讓我翻臉了」等簡訊予
    黃國琳，有各該簡訊翻拍相片可稽（見原審卷第72、73 頁）
    ，且被告另因恐嚇黃國琳犯行，經臺灣板橋地方法院99年度
    易字第2310號判決判處有期徒刑7月，緩刑5年確定，有本院
    被告前案紀錄表可按，足見被告犯後猶因此相姦關係而對黃
    國琳惡言相向，態度不佳，顯無悔意，且迄未取得告訴人之
    諒解（見原審卷第100頁、本院卷第89 頁），因認原審以行
    為人之責任為基礎，斟酌刑法第57條所列事項，為刑之量定
    ，亦稱允當，並無裁量權濫用或失之過重之情形。綜上所述
    ，被告執前詞上訴，指摘原判決不當，為無理由，應予駁回
    。
據上論斷，應依刑事訴訟法第368條，判決如主文。
本案經檢察官黃柏齡到庭執行職務。
中    華    民    國   100    年    7     月    15    日
                  刑事第二十四庭審判長法  官  李錦樑
                                      法  官  陳恆寬
                                      法  官  朱瑞娟
以上正本證明與原本無異。
不得上訴。
                                      書記官  郭家慧
中    華    民    國   100    年    7     月    19    日